【裁判字號】    95,交易,257
【裁判日期】    951012
【裁判案由】    過失致死
【裁判全文】
臺灣桃園地方法院刑事判決             95年度交易字第257號
公  訴  人  臺灣桃園地方法院檢察署檢察官
被      告  乙○○
上列被告因過失致死案件，經檢察官提起公訴（95年度偵字第
7333號） ，本院判決如下：
    主  文
乙○○因過失致人於死，處有期徒刑拾月。
    事  實
一、乙○○於民國94年9 月13日15時50分許，騎乘車牌號碼：
    CGJ ─548 號重型機車，沿桃園縣中壢市○○路○○道往桃
    園方向行駛，行經該路段33號前，欲至前方右轉進入加油站
    加油，而變換其行車動向偏右行駛時，本應隨時注意在同一
    車道內變換行進方向，應禮讓直行車先行，並注意與同向車
    輛間保持必要之安全距離，而依當時日間天候晴，路面乾燥
    無缺陷，道路無障礙物且視距良好，並無不能注意之情事，
    竟疏未注意在上開車道上，適有亦疏未注意車前狀況，而由
    張淑瑩所騎乘車牌號碼：AVS ─833 號重型機車，正自後方
    行駛接近而來，而未禮讓先行，並與之保持相當之安全距離
    ，即冒然變換其行車動向將車身朝右方偏斜行駛，張淑瑩見
    狀，煞避不及，以致所騎乘機車車頭撞擊乙○○上開機車後
    車牌處後，人車倒地，頭部碰撞地面，受有右側硬腦膜下腔
    及蜘蛛膜出血、中樞衰竭之傷害，嗣經送醫急救後延至同年
    月19日零時許死亡。乙○○於肇事後，留在現場向前往處理
    之桃園縣政府警察局中壢分局普仁派出所警員承認為肇事人
    ，並接受裁判。
二、案經臺灣桃園地方法院檢察署檢察官自動檢舉偵查起訴。
    理  由
一、訊據被告乙○○固坦承有於上開時、地騎乘機車與被害人張
    淑瑩所騎乘之機車發生車禍事故等情，惟矢口否認有何過失
    ，辯稱：伊自被害人機車左側超車，等伊超完車，行駛在被
    害人機車前方不到1 、2 秒時間，被害人之機車就從後方撞
    上來，發生車禍撞擊時，伊機車還未右轉云云。經查：
  (一)依被告初於警詢中供稱：伊於94年9 月13日下午，騎乘車牌
    號碼：CGJ ─548 號重型機車，沿桃園縣中壢市○○路往桃
    園方向行駛，騎到該路段33號前，伊就由外側車道往外（筆
    錄誤載為內）切，要騎去加油站加油，突然後方車牌號碼：
    AVS ─833 號機車，就撞倒伊機車後面等語（見94年相字第
    1569號偵查卷第6 頁）；於本院審理中再供稱：伊與被害人
    一直騎在同一機車道內，伊準備右轉進入加油站加油，被害
    人所騎乘之機車就撞上來等語（見本院95年9 月14日審判筆
    錄第6 頁、7 頁）；另證人即到場處理之員警黃玉麟到庭證
    稱：（提示現場圖，撞擊點為何在刮地痕跡之末端？）伊是
    以機車停放的位置及散落物標示撞擊點，圖上寫的撞擊點，
    主要是標示機車的撞擊處，並不是指本件車禍發生的撞擊點
    。加油站所拍攝之監視錄影畫面看不清楚被告機車是在機車
    道右轉，還是在快慢車道最外側右轉，現場圖所繪被告機車
    行進方向是依據被告之陳述繪製的等語（見95年9 月14日審
    判筆錄第2 頁以下）。又卷附車禍事故現場處加油站所拍攝
    之監視器錄影光碟，經本院當庭播放勘驗結果：(1)畫面時間
    為94年9 月13日下午15時50分0 秒起至同日16時整。(2)畫面
    係由加油站內部往外之延平路方向拍攝，在15：50：02，被
    告機車由畫面左方之延平路向右方駛入並有些微向右偏駛向
    加油站情狀，而被害人機車在被告機車駛入畫面後，即狀似
    車頭緊接被告機車後方駛入畫面（因為黑白畫面，影像並非
    非常清晰，由畫面中僅可見被害人機車是緊跟在被告機車後
    方駛入畫面），在15：50：03時，即見被害人機車倒地並滑
    行至15：50：04後停止，被告即停車並下車查看被害人倒地
    情形，後續畫面即為被告在現場救護被害人及等待員警之畫
    面，並當庭列印15：50：02、03、04之畫面各壹張，列為附
    件1 、2 、3 等情，此有本院95年9 月28日勘驗筆錄1 份在
    卷足憑。是依被告於警詢及本院審理中之供述、證人黃玉麟
    於本院審理中之陳述、前開監視錄影光碟，參以卷附現場圖
    、現場照片，及被告當庭在附件一照片上所標示之兩車撞擊
    點處等情綜合研判，再徵諸被告一再陳稱是要駛至加油站內
    加油，而本案車禍事故又係發生在加油站前，如前卷附現場
    圖與現場照片所示，則被告於將抵達加油站前而偏向車道右
    側路邊行駛，並準備右轉進入加油站加油之行為，並未悖離
    常情，基此，足認被告應係在上開時、地騎乘機車行駛至桃
    園縣中壢市○○路33號前，欲至前方右轉進入加油站加油，
    而變換其行車動向偏右行駛時，疏未注意在同一車道內變換
    行進方向，應禮讓直行車先行，並注意與同向車輛間保持必
    要之安全距離，即冒然變換其行車動向將車身朝右方偏斜行
    駛，以致與正自後方行駛接近而來之被害人所騎乘之機車，
    因見此情，煞避不及，而發生碰撞事故，較屬合理。
  (二)至被告於本院審理中一再辯稱；伊自被害人機車左側超車，
    等伊超完車，行駛在被害人機車前方不到1 、2 秒時間，被
    害人之機車就從後方撞上來，發生車禍撞擊時，伊機車還未
    右轉云云。惟查，被告機車出現在車禍事故現場處加油站所
    拍攝之監視器錄影光碟畫面中時，即係沿桃園縣中壢市○○
    路向右方駛入，並有些微向右偏駛向加油站情狀，而被害人
    機車在被告機車駛入畫面後，即狀似車頭緊接被告機車後方
    駛入攝影畫面等情，有本院前開勘驗筆錄在卷可稽，再依被
    告當庭在附件一照片上所標示之兩車撞擊點處，顯見被告是
    在駛入該監視器錄影畫面並開始變換其行車動向將車身朝右
    方偏斜行駛後，始與被害人之機車發生碰撞事故甚明，是被
    告前開所辯，顯與卷附跡證不相符合，實難認為屬實。況本
    案車禍事故之發生應係被告騎乘機車行駛在桃園縣中壢市○
    ○路33號前，欲至前方右轉進入加油站加油，而變換其行車
    動向偏右行駛時，疏未注意在同一車道內變換行進方向，應
    禮讓直行車先行，並注意與同向車輛間保持必要之安全距離
    ，即冒然變換其行車動向將車身朝右方偏斜行駛，以致與正
    自後方行駛接近而來之被害人所騎乘之機車，因見此情，煞
    避不及，而發生碰撞事故，已經本院認定如前所述，被告此
    部分抗辯，自不足採信。
  (三)汽車在雙向二車道行駛時，應依左列規定：五、在快慢車道
    間變換車道時，應讓直行車先行，並注意安全距離；汽車在
    雙向四車道行駛時，應依左列規定：六、變換車道時，應讓
    直行車先行，並注意安全距離，道路交通安全規則第97條第
    5 款、第98條第1 項第6 款分別定有明文；雖法條就「變換
    車道應讓直行車先行並注意安全距離」係規範汽車在雙向二
    車道或四車道內「變換車道」行駛之情形，惟上述規範旨在
    明定駕駛人之注意義務及路權歸屬，促使駕駛人正常前行，
    減少變異行進方向、謹慎小心變換車道，以維行車安全，增
    加道路效能並避免事故發生，而機車因車體較小，同一車道
    內通常可容納汽車與機慢車或數輛機慢車通行，縱僅在同一
    車道內變換行進方向，亦與變換車道無異，是在同一車道內
    變換行進方向，依上開規定意旨，亦應禮讓直行車先行並注
    意車輛間保持必要之安全距離。本件被告騎乘機車在桃園縣
    中壢市○○路33號前，欲至前方右轉進入加油站加油，而變
    換其行車動向偏右行駛時，自應禮讓同一車道內直行車先行
    ，並注意與其他車輛間保持必要之安全距離，且當時為日間
    ，視距良好、柏油路面無缺陷及障礙，有上開調查報告表在
    卷可參，被告並無不能注意之情，竟疏未注意，即冒然變換
    其行車動向將車身朝右方偏斜行駛，以致發生碰撞事故，造
    成被害人死亡，被告駕駛車輛之行為有過失，甚為明確。且
    被害人係因被告之過失駕車行為而死亡，此亦有臺灣桃園地
    方法院檢察署檢察官勘驗筆錄1 份、相驗屍體證明書1 份、
    驗斷書1 份、天晟醫院診斷證明書1 份及相驗屍體照片8張
    在卷可稽，是被告之過失行為與被害人死亡間，亦有因果關
    係。至被害人雖疏未注意車前狀況，亦有過失，惟此無從解
    免被告刑事過失責任。又公訴意旨及本案蒞庭檢察官雖分認
    被告為轉彎車未讓直行車先行或超車未保持安全距離之過失
    云云，然本案被告係在同一車道內變換其行車動向偏右行駛
    時，未禮讓直行車先行，並注意與同一車道內其他車輛間保
    持必要之安全距離之違規，已如前述，是公訴意旨及蒞庭檢
    察官前開陳述容有誤會，併此敘明。
  (四)綜上所述，被告上開所辯，顯係卸責之詞，不足採信，本件
    事證明確，被告犯行堪以認定，應依法論科。
二、論罪之依據：
  (一)查被告行為後，刑法於94年2 月2 日公布，於95年7 月1 日
    施行，其中修正第2 條、罰金刑之計算單位及處罰、自首之
    規定。按行為後法律有變更者，適用行為時之法律，但行為
    後之法律有利於行為人者，適用最有利於行為人之法律，現
    行刑法第2 條第1 項定有明文。此條規定乃與刑法第1 條罪
    刑法定主義契合，而貫徹法律禁止溯及既往原則，係規範行
    為後法律變更所生新舊法律比較適用之準據法，是刑法第2
    條本身雖經修正，但刑法第2 條既屬適用法律之準據法，本
    身尚無比較新舊法之問題，應一律適用裁判時之現行刑法第
    2 條規定以決定適用之刑罰法律，先予辨明。又以本次刑法
    修正之比較新舊法，應就罪刑有關之共犯、未遂犯、想像競
    合犯、牽連犯、連續犯、結合犯，以及累犯加重、自首減輕
    暨其他法定加減原因（如身分加減）與加減例等一切情形，
    綜其全部罪刑之結果而為比較，最高法院95年5 月23日著有
    95 年 度第8 次刑事庭會議決議可資參照，再按比較適用最
    有利於行為人之法律，應就罪刑有關之一切情形比較其全部
    結果，而為一體之適用，不應一部分適用新法，一部分適用
    舊法，最高法院29年上字第964 號判例意旨參照。查：
    (1)罰金刑之計算單位及處罰部分：修正前刑法第33條第5 款
    規定「罰金：1 元以上。」，與修正後刑法第33條第5 款規
    定「罰金：新臺幣1,000 元以上，以百元計算之。」不同；
    另95年6 月14日修正公布刑法施行法第1 條之1 ：「中華民
    國94年1 月7 日刑法修正施行後，刑法分則編所定罰金之貨
    幣單位為新臺幣。94年1 月7 日刑法修正時，刑法分則編未
    修正之條文定有罰金者，自94年1 月7 日刑法修正施行後，
    就其所定數額提高為30倍。但72年6 月26日至94年1 月7 日
    新增或修正之條文，就其所定數額提高為3 倍」。而刑法第
    276 條第1 項之過失致死罪，依修正後之法律，該罪所得科
    處之罰金刑最高為新臺幣60,000元、最低為新臺幣1,000 元
    ；然依被告行為時之刑罰法律，即罰金罰鍰提高標準條例第
    1 條前段規定之提高倍數為10倍，再依現行法規所定貨幣單
    位折算新臺幣條例第2 條規定，銀元以新臺幣之3 倍折算及
    刑法第33條第5 款規定之罰金最低額為1 元計算，該罰金刑
    最高為新臺幣60,000元，最低額僅為新臺幣30元。因此，比
    較上述修正前、後之刑罰法律，自以被告行為時關於科處罰
    金刑之法律較有利於被告。(2)修正前刑法第62條係規定：「
    對於未發覺之罪自首而受裁判者，減輕其刑。但有特別規定
    者，依其規定」，係對於自首採取必減主義，而修正後刑法
    第62條規定：「對於未發覺之罪自首而受裁判者，得減輕其
    刑。但有特別規定者，依其規定」，對於自首之法律效果，
    依情況決定是否減輕其刑。(3)又依前揭最高法院決議、判例
    意旨及修正後刑法第2 條第1 項前段、後段規定之「從舊、
    從輕」原則，及法律一體適用，不容割裂之原則，自應適用
    被告行為時之法律，即修正前刑法之相關規定予以論處。
  (二)核被告所為係犯刑法第276 條第1 項之過失致人於死罪。又
    被告於車禍發生後，於職司偵查機關未發覺其過失傷害犯罪
    之前，即向前往處理之桃園縣政府警察局中壢分局普仁派出
    所警員承認為肇事人，接受裁判，業據被告於警詢中供述明
    確，核與證人甲○○○○於本院審理時證述情節相符合（見
    本院95年9 月14日審判筆錄），是其係對於未發覺之過失傷
    害罪自首而受裁判，應依修正前刑法第62條前段之規定減輕
    其刑。爰審酌被告過失程度、犯罪後猶否認犯行，堅不吐實
    ，及其所為已造成被害人家屬難以抹滅之傷害，且迄今仍未
    與被害人家屬達成和解等一切情狀，量處如主文所示之刑。
據上論斷，應依刑事訴訟法第299 條第1 項前段，修正後刑法第
2 條第1 項前段，修正前刑法第276 條第1 項、第62條前段，罰
金罰鍰提高標準條例第1條前段，判決如主文。
本案經檢察官何嘉仁到庭執行職務
中     華     民     國  95    年   10    月     12    日
                          臺灣桃園地方法院刑事第七庭
                              審判長法  官  林惠霞
                                    法  官  劉為丕
                                    法  官  賴淑美
上正本證明與原本無異。
如不服本判決，應於判決送達後10日內，向本院提出上訴狀。
                                    書記官  陳育君
中    華    民    國    95    年    10    月    12    日
附錄本件判決論罪科刑法條全文：
中華民國刑法第276條第1項(過失致死罪)
因過失致人於死者，處二年以下有期徒刑、拘役或二千元以下罰
金。


司法院資訊處製作；財團法人民間司法改革基金會備份。
